臺灣花蓮地方法院刑事判決　　　　　　　 95年度訴字第269號
公　訴　人　臺灣花蓮地方法院檢察署檢察官
被　　　告　丁○○
　　　　　　戊○○
上　一　人　簡燦賢律師
選任辯護人　陳正忠律師
上列被告因業務侵占等案件，經檢察官提起公訴（92年度偵字第
1871號、94年度偵字第3455號），由本院合議庭裁定改依簡式審
判程式審理，並判決如下：
    主  文
丁○○共同連續意圖為自己不法之所有，而侵占對於業務上所持
有之物，處有期徒刑貳年；又連續意圖為自己及第三人不法之所
有，以詐術得財產上不法之利益，處有期徒刑參月。應執行有期
徒刑貳年，緩刑伍年，並向中華民國儲蓄互助協會乙○○○○○○○○○支付新臺幣（下同）伍佰貳拾肆萬伍仟玖佰玖拾陸元，
其支付方式如下：自民國玖拾陸年陸月拾日起每月拾日各支付玖
萬元，至全部清償完畢為止，另應於民國玖拾陸年柒月參拾壹日
以前提供足額之不動產設定抵押權予中華民國儲蓄互助協會乙○○○○○○○○○，以擔保上開債權之清償。
戊○○共同連續意圖為自己不法之所有，而侵占對於業務上所持
有之物，處有期徒刑貳年。緩刑伍年，並向中華民國儲蓄互助協
會乙○○○○○○○○○支付新臺幣肆佰柒拾肆萬伍仟玖佰玖拾
陸元，其支付方式如下：自民國玖拾陸年陸月拾日起每月拾日各
支付捌萬元，至全部清償完畢為止，另應於民國玖拾陸年柒月參
拾壹日以前提供足額之不動產設定抵押權予中華民國儲蓄互助協
會乙○○○○○○○○○，以擔保上開債權之清償。
    事  實
一、丁○○、戊○○原係「中華民國儲蓄互助協會乙○○○○○○○○○」（下簡稱路易社）之會計專職人員，負責路易社
    存放款及會計登帳等工作，為從事業務之人，竟基於意圖為
    自己不法所有之概括犯意聯絡，自民國86年至91年之任職期
　　間內，利用職務上之機會，收受社員曾春香等人所交付之儲
  　蓄股金、還款及借款利息後，僅登載紀錄於社員之存摺上，
    並未實際登載於路易社日記帳冊，或已登載於路易社日記帳
    冊後，卻未存入路易社所開設光復富田郵局或花蓮縣光豐地
    區農會（下簡稱光豐農會）之存款帳戶內，且隨即以變易持
    有為所有之共同意思，連續將所代為收取之款項予以侵占入
    已，其金額共計新臺幣（下同）9, 491,993元（起訴書誤載
    為10,601,793元，業經公訴檢察官當庭更正），此間丁○○
    、戊○○為免上開侵占款項之犯行遭查帳人員發覺，竟又基
    於行使業務登載不實文書及行使偽造私文書之犯意聯絡，連
    續製作內容不實之收支傳票及會計帳冊，使路易社之帳冊顯
    示所有帳務一切正常，其中一筆由丁○○於87年 2月17日虛
    偽製作「應付利息攤還提撥」「應付股息提撥」 2筆支出專
    票合計 881萬9988元，記載於活期存款項下支出，另其中一
    筆則係於90年5月3日由戊○○盜蓋社員陳月英之印章於優先
    股提款單上，進而偽造社員陳月英提款50萬元之提款單，持
    以行使而將之列入路易社支出款項，均足以生損害於路易社
    關於存放款業務管理之正確性。此外，丁○○、戊○○為填
    補上開侵占路易社款項所造成之資金缺口，又以擅自動支路
    易社存放於光豐農會定期存款 6百萬元方式加以掩飾犯行，
    明知上開定期存款之定存單（存單號碼: 007446）並未毀損
    ，竟基於行使偽造私文書之犯意聯絡，於88年 5月間，共同
    製作其內容為定存單毀損之不實切結書，除由戊○○簽章為
    切結書人之保證人外，又盜用當時路易社大章及路易社放款
    主席楊秀財（起訴書誤載為社長李建輝）、副社長孫梅花之
    印章於該切結書上，進而偽造該切結書，持以行使而向光豐
    農會辦理中途解約事宜，並將該筆 6百萬元定期存款轉入路
    易社光豐農會之活期存款帳戶內，以供路易社日常現金支出
    使用，另一方面又虛偽登載該筆定期存款尚未解約轉入活期
    存款於其業務所登載之帳冊文件內，以供查帳人員查核帳務
    資料，亦足以生損害於路易社關於存放款業務管理之正確性
    。
二、丁○○明知以其本人名義及其夫曾清義名義向路易社所申貸
    之款項約有50萬元並未如期繳納本金及利息，竟另基於意圖
    為自己及曾清義不法所有之犯意，以及行使業務登載不實文
    書之犯意，於同一任職於路易社之期間內，在路易社帳冊內
    虛偽登載業已繳納利息及本金之事實，致使路易社陷於錯誤
    ，誤以為上開借款及利息債權業已消滅，斯時丁○○乃獲取
    免予繳納該50萬元本金及利息之財產上不法利益。嗣因周廣
    輝於89年 l月間接任路易社社長，發現該社帳務不清，乃央
    請金檢人員丙○○於89年 7月起陸續清查該社帳務資料，始
    循線查悉上情。
三、案經路易社訴由花蓮縣警察局鳳林分局報告及法務部調查局
    東部機動工作組移送臺灣花蓮地方法院檢察署檢察官偵查起
    訴。
    理  由
一、上開犯罪事實，業經被告丁○○、戊○○於本院審理時均坦
    承不諱，並經證人周廣輝、丙○○、李建輝及孫梅花分別於
    警詢、調查及偵查中指證明確，此外復有丁○○及戊○○侵
    占路易社公款一覽表、中華民國儲蓄互助協會94年 6月查核
    路易社社員存摺勘誤表、郵政劃撥儲金金 0000000號帳號路
    易社收支詳情單、光復富田郵局路易社定期儲金存單詳情表
    、路易社於光豐地區農會600萬元定存單（存單號碼 007446
    號）正本、路易社88年4月29日於光豐地區農會600萬元定存
    單解約相關傳票、路易社88年4月29日於光豐地區農會600萬
    元定存單解約公文及切結書、中華民國儲蓄互助協會查核路
    易社報告書影本 6冊、路易社87、88年銀行存款利息對照表
    、路易社社員丁○○、曾清義個人股金及貸款總帳影本、路
    易社銀行存款-總分類帳對照表、路易社86年7月、87年 1月
    及2月銀行存款支出存入-日記帳查核對照表、路易社87年 8
    月、88年1月及 2月銀行存款支出-日記帳查核對照表、路易
    社86、87及88年度日記帳、87、88年度會計憑證、路易社銀
    行存款、現金及定存款總分類帳、路易社86至91年度年終決
    算報告書、光豐地區農會帳號 495-9路易社存摺、往來交易
    明細及傳票、光復富田郵局帳號 189號路易社往來交易明細
    等扣案及附卷可資為憑，足供擔保被告2 人之自白與事實相
    符，是以本件事證明確，被告 2人犯行堪以認定，應依法論
    科。
二、核被告丁○○、戊○○所為，均係犯刑法第 210條之行使第
    215條業務登載不實文書罪、行使第210條偽造私文書罪及第
    336條第2項之業務侵占罪；被告丁○○另犯刑法第339條第2
    項之詐欺得利罪。其 2人就上開行使業務登載不實文書罪、
    行使偽造私文書罪及業務侵占罪間，有犯意聯絡及行為分擔
    ，應論以共同正犯（按被告 2人於行為後，刑法第28條有關
    共同正犯之規定，業於94年1月7日經立法院修正，並自95年
    7月1日施行，然該條文僅做文字之修正，非屬法律之變更，
    應逕適用修正後之刑法第28條規定）。又被告 2人所為盜用
    印章，係其偽造私文書（即優先股提款單及切結書）之階段
    行為，不另論罪；且其偽造上開私文書後復持以行使，以及
    業務登載不實後復持以行使，則其偽造私文書及業務登載不
    實之低度行為，均應為行使之高度行為所吸收，亦不另論罪
    。又按被告 2人於行為後，刑法第55條後段、第56條關於牽
    連犯、連續犯之規定，均業於94年1月7日經立法院修正刪除
    ，並自95年7月1日施行，則被告之犯行，因行為後新法業已
    刪除牽連犯、連續犯之規定，此刪除雖非犯罪構成要件之變
    更，但顯已影響行為人刑罰之法律效果，自屬法律有變更，
    依新刑法第2條第1項前段規定，比較新、舊法結果，仍應適
    用較有利於被告之行為時法律即舊法論以牽連犯及連續犯（
    最高法院95年第8次刑事庭會議決議參照）。是被告2人所為
    先後多次行使業務登載不實文書、行使偽造私文書、業務侵
    占之犯行，以及被告丁○○所為先後多次詐欺得利之犯行，
    均時間緊接，且所犯屬構成要件相同之罪，顯係基於概括之
    犯意反覆為之，為連續犯，應各依修正前刑法第56條之規定
    以1罪論，並均加重其刑。被告2人所為連續業務登載不實文
    書罪、連續行使偽造私文書、連續業務侵占之犯行，以及被
    告丁○○所為連續行為業務登務不實內容文書罪及連續詐欺
    得利之犯行，均有方法目的之牽連關係，應各依修正前刑法
    第55條後段規定，從一重之連續業務侵占罪及連續詐欺得利
    罪處斷。再被告丁○○所犯上開連續業務侵占罪及連續詐欺
    得利罪之間，犯意各別，行為互異，應予分論併罰之。爰審
    酌被告 2人先前均未有任何前科紀錄，素行尚佳，惟其利用
    擔任路易社專職人員之之機會，長期將其所持有之款項予以
    侵占入已，其金額高達 9百多萬元，惡性非輕，復參酌其犯
    罪動機、目的、手段、次數、所造成告訴人損失程度，以及
    事發後於本院審理時已願據實坦承本件犯行，尚具部分悔意
    ，犯後態度尚可等一切情狀，各量處如主文所示之刑，並就
    被告丁○○定其應執行之刑（按刑法第51條第 5款有關定應
    執行刑之規定，亦於94年1月7日修正公布，並於95年7月1日
    施行，經比較新舊法之結果，新修正之刑法第51條第 5款，
    並未較有利於行為人，自應依刑法第2條第1項前段之規定，
    適用修正前之刑法第51條第 5款定其應執行之刑），以示儆
    懲。
三、另按被告2人於行為後，刑法有關緩刑之規定，業於94年2月
    2 日修正公布，並自95年7月1日施行，雖本件犯罪在新法施
    行前，惟裁判時已在新法施行後，自應適用新修正刑法第74
    條之規定（最高法院95年度第 8次刑事庭會議決議參照）。
    次按緩刑宣告，得斟酌情形，命犯罪行為人向被害人支付相
    當數額之財產上之損害賠償，新修正刑法第74條第2項第3款
    亦定有明文。本院審酌被告 2人未曾受有期徒刑以上刑之宣
    告一節，有臺灣高等法院被告前案紀錄表 1份在卷可按，且
    其於犯罪後坦承犯行，深知悔悟，並已與告訴人達成和解，
    有和解筆錄1份在卷可參，設若被告2人能依雙方和解條件賠
    償告訴人，堪予彌補告訴人之損失，是以本院認其經此偵審
    程序之進行及罪刑之宣告後，當知警惕，應無再犯之虞，因
    認其所宣告之刑，以暫不執行為適當，爰併予宣告緩刑 5年
    ，並附加履行如主文所示之條件，以勵自新。至本件緩刑宣
    告既係以被告 2人分期向告訴人支付如主文所示之損害賠償
    為條件，如被告 2人無正當理由而不各依本判決按期向告訴
    人支付上開賠償金額，此部分除得為民事強制執行名義外，
    檢察官亦得依刑法第75條之1第1項第 4款之規定，聲請法院
    撤銷上開緩刑之宣告，併此敘明。至被告 2人盜蓋於切結書
    上之「中華民國儲蓄互助協會乙○○○○○○○○○」、「
    楊秀財」、「孫梅花」之印文各 2枚，以及盜蓋於90年5月3
    日優先股提款單上之「陳月英」印文 1枚，均係盜用他人真
    正印章所蓋之印文，並非偽造印文，爰不另依刑法第 219條
    規定宣告沒收。
四、末按「除被告所犯為死刑、無期徒刑、最輕本刑為 3年以上
    有期徒刑之罪或高等法院管轄第1審案件者外，於前條第1項
    程序進行中，被告先就被訴事實為有罪之陳述時，審判長得
    告知被告簡式審判程序之旨，並聽取當事人、代理人、辯護
    人及輔佐人之意見後，裁定進行簡式審判程序。」刑事訴訟
    法第273條之1第1項定有明文。查本件被告2人所犯上開刑法
    第336條第2項等之罪，其法定刑均非最輕本刑為 3年以上有
    期徒刑之罪，且被告 2人於本院96年5月8日準備程序進行中
    ，復就被訴之事實為有罪之陳述，經告知被告簡式審判程序
    之旨，被告、辯護人及公訴人對於本件改依簡式審判程序審
    理亦均表示同意，是本院即依前揭刑事訴訟法規定，裁定本
    件進行簡式審判程序，附此敘明。
據上論斷，應依刑事訴訟法第273條之1第1項、第299條第 1項前
段，刑法第2條第1項前段、第28條、第336條第 2項、第216條、
第210條、第215條、第339條第2項、第74條第1項第1款、第 2項
第3款、修正前刑法第55條、第56條、第51條第5款，罰金罰鍰提
高標準條例第1條前段，判決如主文。
本案經檢察官甲○○到庭執行職務。
中　　華　　民　　國　　96　　年　　5 　　月　　22　　日
  　　                  臺灣花蓮地方法院刑事第三庭
                            法    官　  楊  仲  農
上列正本證明與原本無異。
如對本判決不服，應於送達後10日內，向本院提出上訴狀（應抄
附繕本）告訴人或被害人如對於本判決不服者，應具備理由請求
檢察官上訴，其上訴期間之計算係以檢察官收受判決正本之日期
為準。
                              書記官
中　　華　　民　　國　　96　　年　　5 　　月　　23　　日
附錄本判決論罪之法律條文：
中華民國刑法第336條：
對於公務上或因公益所持有之物，犯前條第1項之罪者，處1年以
上7年以下有期徒刑，得併科5千元以下罰金。
對於業務上所持有之物，犯前條第1項之罪者，處6月以上5年以
下有期徒刑，得併科3千元以下罰金。
前二項之未遂犯罰之。
中華民國刑法第216條：
行使第210條至第215條之文書者，依偽造、變造文書或登載不實
事項或使登載不實事項之規定處斷。
中華民國刑法第210條：
偽造、變造私文書，足以生損害於公眾或他人者，處5年以下有
期徒刑。
中華民國刑法第215條：
從事業務之人，明知為不實之事項，而登載於其業務上作成之文
書，足以生損害於公眾或他人者，處3年以下有期徒刑、拘役或5
百元以下罰金。
中華民國刑法第339條：
意圖為自己或第三人不法之所有，以詐術使人將本人或第三人之
物交付者，處5年以下有期徒刑、拘役或科或併科1千元以下罰金
。
以前項方法得財產上不法之利益或使第三人得之者，亦同。
前二項之未遂犯罰之。
